---
title: "Transformando a aula anterior em um código versionado e 'reprodutível'"
author: "Otto Tavares"
date: "2023-02-13"
output: github_document
---

```{r setup, include=FALSE}
knitr::opts_chunk$set(echo = TRUE)
```


## Introdução

Na Aula 7, temos o objetivo de abrir uma base de dados e dar os primeiros passos em análise estatística dessa base.

Como sempre, o primeiro passo é importar as bibliotecas que serão utilizadas para análise, como tydiverse, summarytools e dlookr.

```{r importando bibliotecas, echo = TRUE}
library(tidyverse)
library(dlookr)
library(summarytools)
library(readxl)
library(knitr)

#crimes.furtos %>% dplyr::filter(mes_ano == "2022m12") %>% diagnose()

#crimes.furtos %>% dplyr::filter(mes_ano == "2022m12") %>% dfSummary() %>% view()
```

A base trabalhada nesta aula, será a base de dados hipotética disponbilizada no livro texto dos autores Bussab e Moretim. Vamos importá-la e imprimir as primeiras observações para conhecimento das variáveis.

```{r importando dados, echo = FALSE}
salarios <- readxl::read_excel("/Users/ottotavares/Library/Mobile Documents/com~apple~CloudDocs/Documents/infnet/Estatistica para Ciência de Dados/dados_utilizados/dados_bussab_m.xlsx")
```

```{r imprimindo as variaveis, echo = TRUE}
kable(salarios)
```

###Identificando os tipos de cada variável na base

Para identificar os tipos de cada variável na base, vamos utilizar a função diagnose do pacote dlookr e reportar o tipo de cada um para melhor trabalharmos os dados.

```{r identificando os tipos de variáveis, echo = TRUE}
salarios %>% dlookr::diagnose()
```

É fácil ver que na base há três variáveis qualitativas, sendo as variáveis Estado Civil e região nominais, enquanto a variável Grau de Instrução é ordinal.

Sobre as variáveis quantitativas, temos número de filhos e idade com variáveis discretas, equanto a variável salário é contínua.

##Análise de frequências de variáveis qualitativas

A variável região é uma das variáveis qualitativas nominais da base, sendo uma variável interessante para extraírmos as frequências. Para esse caso, vamos utilizar a função freq() do pacote summarytools

```{r frequencias de uma variavel, echo = TRUE}
salarios %>% dplyr::select(regiao) %>% summarytools::freq()
```

Nas colunas Freq, temos a frequência absoluta, mostrando um grau de bastante homogeneidade entre as classes. Padrão esse, que é confirmado com a coluna Valid, que apresenta as frequências relativas de cada opção de região. 

Podemos fazer a mesma análise para os dados de estado civil, os quais podemos estar interessados em buscar evidência se há mais funcionários casados ou solteiros na empresa. A seguir, temos a tabela destas proporções, onde é perceptível que há maior proporção de funcionários casados.


```{r frequencias da variavel ecivil, echo = TRUE}
salarios %>% dplyr::select(estado_civil) %>% summarytools::freq()
```

É importante destacar, que lemos a coluna Valid sem nos preocupar nestes casos, pois não há dados faltantes para nenhumas das duas variáveis.


Por fim, podemos criar tabelas de frequências para uma variável quantitativa discreta, como é o caso do número de filhos dos funcionários da empresa. 

```{r frequencias da variavel nfilhos, echo = TRUE}
salarios %>% dplyr::select(n_filhos) %>% summarytools::freq()
```

Como há dados faltantes para essa variável, é importante o analista determinar qual o espaço amostral está interessado em focar sua análise. 

A fim de ser comparável às análises pregressas, é importante que as frequências absoluta e relativa do total de dados seja considerada, isto é, leitura da coluna Total, a fim de manter o mesmo espaço amostral.

Caso, ele esteja interessado em analisar apenas os dados válidos, ele pode redefinir o espaço amostral, ler apenas a coluna Valid, porém recalculando as tabelas anteriores, considerando os indivíduos apenas com dados preenchidos para a variável filhos.

##Análise descritiva e de histogramas de uma variável contínua\

Já para a variável salários, podemos analisar a centralidade dos dados, dipersão, assimetria, bem como suas estatísticas de ordem, a fim de checar se há presença de outliers.

Para realizar essa análise, podemos utilizar a função descr do pacote summarytools, e posteriormente realizar a leitura desses dados.

```{r desc variavel salario , echo = TRUE}
salarios %>% dplyr::select(salario) %>% summarytools::descr()
```

##Análise visual da variável salário

```{r analisando salario visualmente , echo = TRUE}
salarios %>% dplyr::select(salario) %>% ggplot(aes(x=salario))+geom_histogram(aes(y = after_stat(density)) ,bins = 5, fill = 'lightblue') + xlab('Salário') + ylab('Densidade de Frequência') + geom_vline(xintercept=c(median(salarios$salario), mean(salarios$salario))) + annotate("text", x=median(salarios$salario) + 0.3, y=0.05, label="Mediana", angle=90) + annotate("text", x=mean(salarios$salario) + 0.3, y=0.05, label="Média", angle=90) + theme_classic()
```


```{r analisando salario visualmente com kernel , echo = TRUE}
salarios %>% dplyr::select(salario) %>% ggplot(aes(x=salario))+geom_histogram(aes(y = after_stat(density)) ,bins = 5, fill = 'lightblue') + xlab('Salário') + ylab('Densidade de Frequência') + geom_vline(xintercept=c(median(salarios$salario), mean(salarios$salario))) + annotate("text", x=median(salarios$salario) + 0.3, y=0.05, label="Mediana", angle=90) + annotate("text", x=mean(salarios$salario) + 0.3, y=0.05, label="Média", angle=90) + geom_density(linetype = 2) + theme_classic()
```



