---
title: "Transformando a aula anterior em um código versionado e 'reprodutível'"
author: "Otto Tavares"
date: "2023-02-13"
output: github_document
---

```{r setup, include=FALSE}
knitr::opts_chunk$set(echo = TRUE)
```

## Introdução

Na Aula 5 o objetivo é transformar as manipulações de dados realizadas na Aula 4 em um código R Markdown. Ao fazermos isso, teremos o passo a passo da análise com todas as decisões tomadas facilmente acessadas e de forma convidativa ao usuário. 

O objetivo principal dessa abordagem é garantir que outro usuário ao se deparar com esse código, seja capaz de reproduzir cada passo em seu ambiente de análise. 


Para que isso seja possível, os dados devem ser compartilhados, ou a forma de coleta deve estar bem explícita, bem como o versionamento do código deve estar registrado por um documento git e salvo em respositório online através do GitHub.

Relembrando a análise que fizemos na aula passada:

* Importamos dados dos 10 países mais populosos do mundo através do site do wikipedia
* Limpamos as colunas de interesse de análise, como o número absoluto da população reportada, a Data de coleta da informação e qual a proporção da população mundial aquele dado representava.

## Preparando o ambiente de análise

Dessa forma, o primeiro passo de nossa análise será importar as bilbiotecas que foram necessárias para o desenvolvimento.

```{r importando bibliotecas, echo = TRUE}
library(tidyverse)
library(rvest)
library(data.table)
library(robotstxt)
library(knitr)
```

Posteriomente, vamos trocar o diretório de referência para o trabalho, mas não vamos deixas essa informação pública para o usuário.

```{r mudando o diretorio, echo = FALSE}
setwd("/Users/ottotavares/Library/Mobile Documents/com~apple~CloudDocs/Documents/infnet/Estatistica para Ciência de Dados/dados_utilizados")
```

## Importando os dados

A partir da definição do ambiente partiremos para importação dos dados web, partindo do link do wikipedia e utilizando a bibliotca rvest, para ler o arquivo html e processá-lo até chegarmos nas tabelas presentes no site.

O que nos permite escolher a quarta tabela, sendo essa a do ranking populacional do nosso interesse.

```{r importando os dados, echo = TRUE}
populacao.mundial.web <- rvest::read_html("https://en.wikipedia.org/wiki/World_population")
lpop <- populacao.mundial.web %>% rvest::html_nodes("table") %>% rvest::html_table()
pop.mundial <- lpop[[4]]
kable(head(pop.mundial))
```

## Limpando os dados

Ao termos acesso aos dados, percebemos a necessidade de limpeza dos mesmos, da seguinte forma:

1. Criando uma função auxiliar customizada, que nos permita trocar os espaços dos nomes pelo sinal de '_'
2. Selecionando apenas as variáveis de interesse para análise
3. Convertendo os dados de população para número
4. Convertendo os dados de percentual de população em relação à população total do mundo para número.
5. Convertendo os dados de data para o formato IDate o que permite a manipulação matemática dos mesmos.


#### 1. Criando função auxiliar customizada para limpar os nomes das variáveis

```{r limpeza nomes, echo = TRUE}
limpeza.nomes <- function(nomes)
{
  nomes.limpos <- nomes %>% stringr::str_replace_all("/", "") %>% stringr::str_replace_all("\\s", "_") %>% stringr::str_replace_all("__", "_")
  return(nomes.limpos)  
}

names(pop.mundial) <- limpeza.nomes(names(pop.mundial))
names(pop.mundial)
```

#### 2. Selecionando apenas as variáveis de interesse para análise
```{r selecionando variáveis, echo = TRUE}
pop.mundial <- pop.mundial %>% dplyr::select(Rank:Date)
```

#### 3. Convertendo os dados de população para número
```{r convertendo dados pop, echo = TRUE}
pop.mundial <- pop.mundial %>% dplyr::mutate(Population = as.numeric(stringr::str_replace_all(Population, "\\,", "")))
```


#### 4. Convertendo os dados de percentual de população em relação à população total do mundo para número.
```{r convertendo dados percent, echo = TRUE}
pop.mundial <- pop.mundial %>% dplyr::mutate(Percentage_of_the_world = as.numeric(stringr::str_replace_all(Percentage_of_the_world, "%", ""))/100)
```

#### 5. Convertendo os dados de data para o formato IDate o que permite a manipulação matemática dos mesmos.

```{r convertendo dados de data, echo = TRUE}
pop.mundial <- pop.mundial %>% dplyr::mutate(Date = as.IDate(gsub(" ", "-", Date), format = "%d-%b-%Y"))
```


#### Dados após limpeza

Após passar pelo passo a passo de limpeza dos dados podemos ver como ele se encontra ao final do processo.

```{r dados limpos, echo = TRUE}
kable(head(pop.mundial))
```

Reparem que agora podemos filtrar os dados por data de atualização, fato que não era possível quando as datas eram tratadas como texto.

```{r filtrando dados por data, echo = TRUE}
pop.mundial %>% dplyr::filter(year(Date) > '2022')
```



## Vem mais por aí

Podemos criar um plot e reportá-lo em nosso documento a partir dos dados, que tal?

```{r plotando a informacao populacao, echo = TRUE}
ggplot(pop.mundial %>% dplyr::select(Country_Dependency, Population), aes(x = Country_Dependency, y =Population)) + geom_bar(stat = "identity")
```

