---
title: "Visualização da Distribuição de Dados"
author: "Otto Tavares"
date: "2023-02-13"
output: github_document
---

```{r setup, include=FALSE}
knitr::opts_chunk$set(echo = TRUE)
```


## Introdução

```{r importando bibliotecas, echo = TRUE}
library(tidyverse)
library(dlookr)
library(summarytools)
library(readxl)
library(knitr)
library(data.table)
library(ggpubr)
library(corrplot)
```


```{r importando dados, echo = FALSE}
crimes <- readr::read_csv2("/Users/ottotavares/Library/Mobile Documents/com~apple~CloudDocs/Documents/infnet/Análise Exploratoria de Dados/dados_utilizados/BaseDPEvolucaoMensalCisp.csv")
```
# Limpando os dados e realizando diagnóstico

```{r filtrando os dados e descrevendo a base, echo = FALSE}

crimes.aisp <- crimes %>% dplyr::select(CISP, mes, ano,  AISP,  RISP, roubo_transeunte, roubo_celular) %>% dplyr::mutate(mes.ano = as.IDate(paste("01", mes, ano, sep = "-"), format = "%d-%m-%Y")) %>% dplyr::filter(mes.ano %in% c(as.IDate("01-12-2019",format = "%d-%m-%Y") ,as.IDate("01-12-2022",format = "%d-%m-%Y"))) %>% dplyr::group_by(AISP, mes.ano) %>% dplyr::summarise(roubo_transeunte = sum(roubo_transeunte), roubo_celular = sum(roubo_celular))

crimes.aisp <- crimes.aisp %>% dplyr::left_join(crimes %>% dplyr::select(AISP, Regiao, mes, ano) %>% 
dplyr::mutate(mes.ano = as.IDate(paste("01", mes, ano, sep = "-"), format = "%d-%m-%Y")) %>% dplyr::filter(mes.ano %in% c(as.IDate("01-12-2019",format = "%d-%m-%Y") ,as.IDate("01-12-2022",format = "%d-%m-%Y"))) %>% dplyr::distinct(AISP, mes.ano, Regiao), by = c("AISP" = "AISP", "mes.ano"="mes.ano"))

crimes.aisp %>% dlookr::diagnose()

```

# Descrição via boxplot e tabelas de contingência

```{r descrevendo a base com box plot roubo transeunte, echo = FALSE}

crimes.aisp %>% ggplot(aes(x = as.factor(AISP))) + geom_boxplot(aes(y = roubo_transeunte)) + xlab('Batalhões') + ylab('Roubo à Transeunte')
```

```{r descrevendo a base com box plot roubo celular, echo = FALSE}

crimes.aisp %>% ggplot(aes(x = as.factor(AISP))) + geom_boxplot(aes(y = roubo_celular)) + xlab('Batalhões') + ylab('Roubo de Celular')
```

```{r tabelas de contingência, echo = FALSE}

summarytools::ctable(x = crimes.aisp$mes.ano, 
       y = crimes.aisp$Regiao, 
       prop = "r") 

```


# Construindo os histogramas da Aula 1

```{r filtrando os dados e visualizando dists., echo = FALSE}

fd <- function(x) {
  n <-length(x)
  return((2*IQR(x))/n^(1/3))
}

sr <- function(x) {
  n <-length(x)
  return((3.49*sd(x))/n^(1/3))
}

#crimes.aisp <- crimes %>% dplyr::select(CISP, mes, ano,  AISP,  RISP, roubo_transeunte) %>% dplyr::mutate(mes.ano = as.IDate(paste("01", mes, ano, sep = "-"), format = "%d-%m-%Y")) %>% dplyr::group_by(AISP, mes.ano) %>% dplyr::summarise(roubo_transeunte = sum(roubo_transeunte))

#Calculando os histogramas para o mesmo evento em diferentes instantes de tempo

crimes.aisp %>% dplyr::filter(mes.ano %in% c(as.IDate("01-12-2019",format = "%d-%m-%Y") ,as.IDate("01-12-2022",format = "%d-%m-%Y"))) %>% ggplot(aes(x = roubo_transeunte)) + geom_histogram(aes(y = after_stat(density)), binwidth=fd, fill = 'lightblue') + facet_wrap(~mes.ano)
```

# Aplicando estimativa de densidade via kernel, através do kernel de epanechnikov

```{r filtrando os dados e visualizando dists. com kernel, echo = FALSE}
#Calculando os histogramas para o mesmo evento em diferentes instantes de tempo

crimes.aisp %>% dplyr::filter(mes.ano %in% c(as.IDate("01-12-2019",format = "%d-%m-%Y") ,as.IDate("01-12-2022",format = "%d-%m-%Y"))) %>% ggplot(aes(x = roubo_transeunte)) + geom_histogram(aes(y = after_stat(density)), binwidth=fd, fill = 'lightblue') + geom_density(kernel = 'epanechnikov')+ facet_wrap(~mes.ano)
```


# Calculando a distribuição acumulada empírica do fenômeno observado

```{r filtrando os dados e visualizando dists. acumuladas, echo = FALSE}

crimes.aisp %>% dplyr::filter(mes.ano %in% c(as.IDate("01-12-2019",format = "%d-%m-%Y") ,as.IDate("01-12-2022",format = "%d-%m-%Y"))) %>% ggplot(aes(x = roubo_transeunte)) +stat_ecdf(geom = "step") + facet_wrap(~mes.ano)
```



# Calculando a dispersão e as correlações

```{r calculando dispersao para as duas datas, echo = FALSE}

crimes.aisp %>% ggplot(aes(x = roubo_transeunte, y = roubo_celular)) +geom_point() + facet_wrap(~mes.ano) + stat_cor(method="pearson") + xlab('Roubo a Transeunte') + ylab('Roubo de Celular')
```


```{r calculando corrplot pearson, echo = FALSE}

crimes %>% dplyr::filter(mes_ano == "2022m12") %>% dplyr::select(roubo_veiculo, roubo_transeunte) %>% cor(., method = "pearson") %>% corrplot(., title = 'Pearson')

```


```{r calculando corrplot spearman, echo = FALSE}

crimes %>% dplyr::filter(mes_ano == "2022m12") %>% dplyr::select(roubo_veiculo, roubo_transeunte) %>% cor(., method = "spearman") %>% corrplot(., title = 'Spearman')

```


# Realizando o teste de Shapiro Wilk nas amostras pré e pós pandemia


## Pré Pandemia
```{r shapiro wilk pre pandemia, echo = FALSE}

pre.pandemia <- crimes.aisp %>% dplyr::filter(mes.ano %in% as.IDate("01-12-2019",format = "%d-%m-%Y")) %>% dplyr::select(roubo_transeunte) 
shapiro.test(pre.pandemia$roubo_transeunte)

```

## Pós Pandemia
```{r shapiro wilk pos pandemia, echo = FALSE}

pos.pandemia <- crimes.aisp %>% dplyr::filter(mes.ano %in% as.IDate("01-12-2022",format = "%d-%m-%Y")) %>% dplyr::select(roubo_transeunte)
shapiro.test(pos.pandemia$roubo_transeunte)
```

## Teste de Wilcoxon para checar o pareamento

Realizado o teste de Wilcoxon para checar o pareamento entre as distribuições de roubo a transeunte do pré e do pós pandemia.

```{r wilcox pos pandemia, echo = FALSE}
wilcox.test(pre.pandemia$roubo_transeunte, pos.pandemia$roubo_transeunte, paired = T, exact = F)
```

